【裁判字號】    98,上易,1063
【裁判日期】    990129
【裁判案由】    損害賠償
【裁判全文】
臺灣高等法院民事判決                98年度上易字第1063號
上  訴  人  甲○○
上  訴  人  百年開發營造有限公司
法定代理人  乙○○原姓名楊淑.
上列當事人間請求損害賠償事件，兩造對於中華民國九十八年九
月三十日台灣桃園地方法院九十七年度訴字第一一一七號第一審
判決各自提起上訴，上訴人甲○○並為部分訴之變更，經本院於
九十九年一月十九日言詞辯論終結，判決如下：
    主    文
原判決關於命百年開發營造有限公司給付新台幣壹拾柒萬陸仟元
本息部分，及該部分假執行之宣告暨訴訟費用之裁判均廢棄。
上開廢棄部份，甲○○在第一審之訴及假執行之聲請均駁回。
百年開發營造有限公司應給付甲○○新台幣陸萬玖仟貳佰伍拾元。
甲○○之上訴及其餘變更之訴均駁回。
第一、二審訴訟費用關於上訴部分，由甲○○負擔；關於變更之
訴部分，由百年開發營造有限公司負擔五分之二，餘由甲○○負
擔。
    事 實 及 理 由
一、本件上訴人甲○○（下稱甲○○）在原審主張解除系爭契約
    ，並依據民法第二百三十一條、第四百九十五條之規定，請
    求上訴人百年開發營造有限公司（下稱百年公司）賠償損害
    部分，嗣在本院變更為依據民法第一百七十九條之規定而為
    請求，經核其請求之基礎事實同一，依民事訴訟法第四百四
    十六條第一項但書、第二百五十五條第一項第二款規定，應
    予准許。此部分之原訴應認為已撤回而終結，本院應專就新
    訴裁判（最高法院二十九年上字第一七七一號、六十五年台
    上字第二一八三號、六十六年台上字第三三二Ｏ號判例參照
    ），先予敘明。
二、甲○○聲明求為判決：甲、上訴部分：(一)原判決關於駁回上
    訴人甲○○後開第二項之訴部分廢棄。(二)被上訴人百年公司
    應再給付上訴人甲○○新台幣（下同）十七萬九千七百四十
    元。乙、變更之訴部分：被上訴人百年公司應給付上訴人甲
    ○○十九萬零三百六十元。丙、答辯部分：上訴人百年公司
    之上訴駁回。
    百年公司聲明求為判決：甲、答辯部分：上訴人甲○○之上
    訴駁回。乙、變更之訴部分：上訴人甲○○變更之訴駁回。
    丙、上訴部分：(一)原判決關於不利上訴人百年公司部分廢棄
    。(二)上開廢棄部分，被上訴人甲○○在第一審之訴及假執行
    之聲請均駁回。
三、甲○○起訴主張：百年公司承攬伊所有坐落桃園縣桃園市○
    ○○街二二巷三號房屋之二、三樓房屋之增建工程及室內整
    建工程（下稱系爭工程），兩造於民國（下同）九十五年十
    月十日簽訂工程承攬契約（下稱系爭承攬契約），約定承攬
    總價額為八十八萬元，並約定於同年月二十五日開工，工期
    為一百日，扣除週休二日及人事行政局公布放假日後，預定
    於九十六年四月三日完工。詎百年公司施工至中途即告停工
    ，伊於同年九月間催告應於一週內完工，然百年公司仍未按
    期完工，伊遂於九十八年十月三十日以郵局存證信函向百年
    公司表示終止系爭承攬契約，百年公司已施作工程之價值僅
    有三十一萬四千九百元，伊已支付五十二萬元，自得依據民
    法第二百三十一條、第四百九十五條之規定，請求賠償二十
    萬五千一百元（嗣在本院變更為依據民法第一百七十九條之
    規定，減縮請求返還不當得利十九萬零三百六十元）；又百
    年公司就水電裝修及屋頂防水工程部分短估，且未施作部分
    工程之材料已上漲，並需改請第三人繼續施工，而受有施工
    遲延之損害，亦得依據民法第四百九十七條之規定，請求賠
    償十七萬九千七百四十元；又亦得依據系爭承攬契約之約定
    ，請求給付工程總價額百分之二十計算之違約金十七萬六千
    元等情，爰求為命百年公司應給付五十四萬六千一百元，並
    加計法定遲延利息之判決（原審判命百年公司給付違約金十
    七萬六千元本息；而駁回甲○○其餘之請求。百年公司就敗
    訴部分提起上訴；甲○○僅就其敗訴部分之其中本金十七萬
    九千七百四十元部分提起上訴，其餘本金十九萬零三百六十
    元部分為訴之變更，餘已告確定）。
    百年公司則以：系爭承攬契約約定應於簽約後十五日內開工
    ，故兩造預定開工日應為九十五年十月二十六日，非同年月
    二十五日，然甲○○於開工日並未依約騰空工地，致伊無法
    開工，伊因此於同年十二月四日先行進行屋內搬遷，同年十
    二月間施作追加敲除及運棄等前置工程，至九十六年一月十
    日始正式開工，計延宕七十五日。又甲○○依約應提出施工
    圖說，惟其僅提出拆除施工圖，遲至九十六年六月二十七日
    亦僅提出水電施工圖，惟仍無施工圖說及正確尺寸位置，致
    伊於九十六年五月二十日預定進行灌漿工程時，因無圖說根
    據，且甲○○又在現場臨時要求重新更改配置位置，造成工
    程進度延宕並多支出成本，伊乃於同日催告甲○○應提出施
    工圖說並先行停工，然甲○○仍置之不理，伊始於同年七月
    三十日依系爭承攬契約第十八條第三項之約定，終止系爭承
    攬契約，是系爭工程停工全係因可歸責於甲○○之事由所致
    ，伊並未違約，自無須給付違約金。又伊已施作完成部分工
    程有爭議部分，經甲○○聲請台灣省土木技師公會鑑定，其
    工程款應為二十七萬九千三百七十元，另無爭議不需鑑定部
    分工程款為二十三萬九千七百八十元，加上伊已運到現場之
    材料及設備價值十萬五千三百七十元，合計為六十二萬四千
    五百二十元，而甲○○僅給付五十二萬元，是甲○○請求伊
    返還上開不當得利，應屬無據等語，資為抗辯。
四、兩造不爭執之事實：
    (一)兩造於九十五年十月十日簽訂系爭承攬契約，約定由百年
      公司向甲○○承攬系爭工程，承攬總價額為八十八萬元，
      並應於簽約後十五日內開工，於一百個工作天完工，甲○
      ○並已於簽約翌日給付定金二十二萬元，百年公司亦已於
      同年月二十六日開工（見原審壢簡調卷六頁至十七頁之系
      爭契約、四一頁之匯款申請書、本院卷一Ｏ一頁背面至一
      Ｏ二頁之準備程序筆錄）。
    (二)系爭工程迄未完工，甲○○計已給付百年公司工程款五十
      二萬元（見原審壢簡調卷四一頁至四三頁之匯款申請書、
      本院卷一Ｏ二頁之準備程序筆錄）。
    (三)甲○○於百年公司完工前之九十八年十月三十日以郵局存
      證信函向百年公司表示終止系爭承攬契約（見本院卷四五
      頁正反面之存證信函暨雙掛號回執、一四五頁之言詞辯論
      筆錄）。
五、甲○○主張百年公司於開工後，竟於中途停工，伊於九十六
    年九月間催告百年公司應於一週內完工，然百年公司仍未按
    期完工，伊乃於九十八年十月三十日以郵局存證信函向百年
    公司表示終止系爭承攬契約，伊已支付百年公司五十二萬元
    ，然百年公司已施作工程之價值僅三十一萬四千九百元，伊
    願減縮請求百年公司返還不當得利十九萬零三百六十元等語
    ；而百年公司則以前開情詞置辯。經查：
  (一)按工作未完成前，定作人得隨時終止契約；又無法律上之原
    因而受利益，致他人受損害者，應返還其利益。雖有法律上
    之原因，而其後已不存在者，亦同，民法第五百十一條前段
    、第一百七十九條分別定有明文。甲○○主張伊於百年公司
    完工前之九十八年十月三十日以郵局存證信函向百年公司表
    示終止系爭承攬契約，依民法第五百十一條前段之規定，自
    屬有據。
  (二)系爭工程已施作完成之工程款兩造無爭議部分，計為六萬六
    千元，為甲○○所不爭執（見本院卷六十頁之甲○○所提出
    已完成工程不爭執部分價值計算表、一三八頁之準備程序筆
    錄）。雖百年公司抗辯尚有十七萬三千七百八十元云云。惟
    為甲○○所否認，而百年公司復不能舉證以實其說，應不足
    取。又系爭工程已施作完成之工程款兩造有爭議部分，經甲
    ○○聲請原審送請台灣省土木技師公會鑑定結果認為其工程
    款應為二十七萬九千三百七十元，此有該公會鑑定報告書可
    稽（見原審卷外放證物）；又百年公司另抗辯伊已運送進場
    之建築材料含鋼筋、磚及沙等共值十萬五千三百七十元，並
    未取回而為甲○○所處分一節，亦為甲○○所不爭執（見本
    卷一三八頁之準備程序筆錄）。以上三項價款共計四十五萬
    零七百四十元（其計算式為：66,000元＋279,370元＋105,3
    70元＝450,740元），而甲○○已給付百年公司工程款為五
    十二萬元，復為兩造所不爭執，已如上述。經予扣抵後，尚
    餘六萬九千二百五十元（其計算式為：520,000元－450,740
    元＝69,250元），百年公司已屬無法律上之原因可受取該項
    利益致甲○○受損害，則甲○○在本院變更依據不當得利之
    法則，請求百年公司應返還該項利益六萬九千二百五十元，
    自屬有據；至超過上開利益部分之請求，即屬無據。
六、雖甲○○另主張百年公司施工遲延，迄未完成上開承攬工程
    ，伊乃於九十八年十月三十日以郵局存證信函向百年公司表
    示終止系爭承攬契約，伊自得依民法第四百九十七條規定，
    請求百年公司賠償損害十七萬九千七百四十元云云。惟為百
    年公司所否認；且查甲○○僅係主張百年公司施工遲延，迄
    未完成系爭承攬工程，惟始終並未主張百年公司施工之品質
    究有何瑕疵存在，則其依據民法第四百九十七條之瑕疵預防
    請求權，起訴請求百年公司賠償損害十七萬九千七百四十元
    ，亦屬無據。
七、雖甲○○又主張因百年公司施工遲延，依兩造間系爭承攬契
    約第七條、第十六條之約定，應給付逾期違約金十七萬六千
    元云云。惟為百年公司所否認；且查兩造固於系爭承攬契約
    第十六條約定：「逾期違約金，以日為單位，廠商如未依照
    契約規定期限完工，應按逾期日數，每日依契約未完成履約
    之部分不影響其他已完成部分之使用者，得按未完成履約部
    分之契約價金，每日依其百分之零點二計算逾期違約金；逾
    期違約金之總額，以契約價金總額之百分之二十為上限」（
    見原審壢簡調卷十四頁至十五頁），復為兩造所不爭執。惟
    查甲○○於開工日即九十五年十月二十六日前並未依約騰空
    工地，致百年公司無法如期開工，遲至九十六年一月十日始
    正式開工，計延宕七十五日；又甲○○依約應提出專業人士
    設計之水電施工圖說，惟其竟遲至九十六年六月二十七日始
    交付非專業人士出具之水電施工圖，且仍無施工圖說及正確
    尺寸位置，無法施工等情，已為甲○○所不爭執（見本院卷
    一三八頁背面至一三九頁正面之準備程序筆錄）。準此，系
    爭工程之騰空工地，及提出專業人士設計之水電施工圖、施
    工圖說及正確位置，既需定作人甲○○之協力行為始能完成
    ，而定作人甲○○竟不盡其應協力之義務（民法第五百零七
    條規定參照），是系爭工程遲延未完工全係因可歸責於甲○
    ○之事由所致，百年公司自不負施工遲延責任，甲○○即不
    得起訴請求百年公司給付違約金。
八、從而，甲○○在本院變更依據民法第一百七十九條之規定，
    請求百年公司給付六萬九千二百五十元部分，自屬應予准許
    ；至超過上開部分之請求，即屬不應准許。原審就甲○○起
    訴請求百年公司因逾期完工應給付違約金十七萬六千元本息
    部分，所為百年公司敗訴之判決，自有未洽。百年公司之上
    訴論旨指摘原判決此部分不當，求予廢棄改判，為有理由；
    就甲○○依據民法第四百九十七條之規定，起訴請求百年公
    司給付十六萬五千元部分，所為甲○○敗訴之判決，所持理
    由雖與本院不同，但其結果並無二致，仍應予以維持。甲○
    ○之上訴論旨仍執前詞指摘原判決此部分不當，求予廢棄改
    判，應認為無理由。
九、至兩造其餘之攻擊或防禦方法及未經援用之證據，經斟酌後
    ，認為均不足以影響本判決之結果，自無逐一詳予論駁之必
    要，併此敘明。
據上論結，本件百年公司之上訴為有理由，甲○○之變更之訴為
一部有理由，一部為無理由，上訴應認為無理由，依民事訴訟法
第四百五十條、第四百四十九條第二項、第七十八條、第七十九
條，判決如主文。
中    華    民    國    99    年    1     月    29    日
                  民事第六庭
                      審判長法  官  林鄉誠
                            法  官  梁玉芬
                            法  官  楊豐卿
正本係照原本作成。
不得上訴。
中    華    民    國    99    年    2     月    1     日
                            書記官  殷丹妮

司法院資訊處製作；財團法人民間司法改革基金會備份。
